臺灣高等法院臺中分院刑事判決　　　　　　　　　九十一年度上易字第一一九五號
　　上訴人　即
　　被　　　告　丁○○
　　選任辯護人　周進文
右上訴人因妨害名譽案件，不服臺灣台中地方法院九十一年度自字第九十二號中華民
國九十一年五月二十二日第一審判決，提起上訴，本院判決如左：
    主 　 文
上訴駁回。
    事　  實
一、丁○○於民國 (下同 )八十二年間因恐嚇案件，經法院判處拘役二十日，緩刑二
    年，上訴後經本院駁回確定，嗣緩刑期滿，緩刑之宣告未經撤銷，其刑之宣告失
    其效力（未構成累犯），竟仍不知謹慎行事，其與丙○○（目前擔任社團法人全
    日本愛鱗會臺灣地區臺中支部支部長及日本東海地區地方公認審查員等職務）二
    人均為錦鯉之養殖及販賣業者，丁○○於八十九年八月間因病出院後，發現其魚
    池中遺失一條進口錦鯉，因丙○○先前曾前往丁○○之魚池看過錦鯉數次，且丁○○於九十一年年初聽聞丙○○在彰化縣鹿港鎮養殖錦鯉，即在未經查證、任意
    臆測之情形下，基於毀損丙○○名譽及損害丙○○信用之概括犯意，意圖散布於
    眾，連續於九十一年一月間，分別在彰化縣鹿港鎮丙○○養殖之魚池附近及臺中
    市○○路丁○○販賣之魚池處，向甲○○（虱目魚業者及丙○○鄰居）、黃文德
     (甲○○姐夫 )、乙○○（同業及丙○○鄰居）及戊○○（魚飼料業者）等人指
    摘及散布流言謂「丙○○偷伊之錦鯉，是小偷」等足以毀損丙○○名譽之事 (在
    丙○○養殖之魚池附近一次並動手推丙○○ (未成傷))，並在臺中市打電話向邱
    延南（同業）、林錦城（同業及丁○○鄰居）等人指摘及散布流言稱「丙○○是
    偷錦鯉之小偷，沒人格之壞蛋，已經被伊教訓過了」等足以毀損丙○○名譽之事
    ，均致損害丙○○在錦鯉界之信用。
二、案經被害人丙○○向本院提起自訴。
    理　  由
一、訊據被告丁○○固坦承其曾向乙○○、戊○○、邱延南、林錦城等人說過「丙○○是偷伊錦鯉之小偷」之話，惟矢口否認其有誹謗及妨害信用之犯行，辯稱：自
    訴人丙○○之前曾到伊那裡看魚多次說要向伊買種魚，伊肝病住院剛出院，丙○○又到伊那裡說要看魚，結果伊發現魚不見了，他看到伊找不到魚轉身就跑，人
    就不敢去伊那裡，伊找不到他的人，打大哥大也沒有人接聽，事後伊查到他在鹿
    港養殖錦鯉，去找他理論，他也不敢發誓說沒有，門也關起來不讓伊進去，是理
    論了之後伊才說他偷了伊的錦鯉，因甲○○之家人向伊詢問至養殖場找自訴人之
    目的，伊才告知，自訴人出面時，甲○○在旁聽到伊與自訴人爭吵偷錦鯉之事，
    伊並未當面告訴甲○○自訴人偷魚之事，乙○○是住在他隔壁，伊去找自訴人理
    論時他有看到，並問伊什麼事情，伊才告訴他的，戊○○是賣飼料的，他告訴伊
    說自訴人常偷人家的魚去賣，才會開ＢＥＮＺ的車子，因為伊要找他作證才告訴
    他這件事，另伊耳聞邱延南之女兒與自訴人在交往，所以伊打電話給邱延南之目
    的是在詢問該二人是否仍在交往，才順便提及伊找自訴人理論偷錦鯉之事，林錦
    城曾告訴伊自訴人先後幾次賣好幾百萬元的魚給他，每次都是趁老闆不在的時候
    賣給他的，因林錦城住在伊隔壁，才告訴他有關自訴人偷伊錦鯉的事，伊並沒有
    將自訴人偷錦鯉之事散布於眾之意圖與行為云云。惟查：
（一）按憲法第十一條固規定人民有言論自由權，而此項基本人權係國家應給予最大
      限度之維護，俾其實現自我、溝通意見、追求真理及監督各種政治或社會活動
      之功能得以發揮。惟為兼顧對個人名譽、隱私及公共利益之保護，法律尚非不
      得對言論自由依其傳播方式為合理之限制。刑法第三百十條第一項及第二項誹
      謗罪即係保護個人法益而設，為防止妨礙他人之自由權利所必要，符合憲法第
      二十三條規定之意旨。至刑法同條第三項前段以對誹謗之事，能證明其為真實
      者不罰，係針對言論內容與事實相符者之保障，並藉以限定刑罰權之範圍，非
      謂指摘或傳述誹謗事項之行為人，必須自行證明其言論內容確屬真實，始能免
      於刑責。惟行為人雖不能證明言論內容為真實，但依其所提證據資料，認為行
      為人有相當理由確信其為真實者，即不能以誹謗罪之刑責相繩，亦不得以此項
      規定而免除檢察官或自訴人於訴訟程序中，依法應負行為人故意毀損他人名譽
      之舉證責任，或法院發現其為真實之義務，此經司法院大法官會議釋字第五０
      九號所釋明。亦即前開解釋係揭明誹謗除罪化之前提在於行為人「所提證據資
      料，認為有相當理由確信其為真實」，始能享有免責不罰之結果。
（二）又刑法第三百十條第一項之誹謗罪，以行為人意圖散布於眾，而指摘或傳述足
      以毀損他人名譽之事，為其構成要件；而刑法第三百十三條之妨害信用罪，則
      係以行為人散布流言或以詐術損害他人之信用為其構成要件。其中誹謗罪中所
      稱「散布於眾」，係指散播傳布於不特定人或多數人，使大眾得以知悉其內容
      而言；所謂「足以毀損他人名譽之事」，係對於他人在社會上之人格與聲譽地
      位，有所貶損之危險性或可能性而言。另妨害信用罪中所稱「散布流言」，係
      將無稽或謠傳或臆測之言，廣為散布於眾，俾眾週知之意；所謂「損害他人之
      信用」，係指損害他人在社會上之經濟評價（包括財務上之支付能力及誠實信
      用之實踐與可信度）。
（三）次查右開犯罪事實，業據自訴人指訴綦詳，被告於九十一年二月二十五日在原
      審法院第一次審理時自承：伊於九十一年一月間有告訴自訴人鄰居說自訴人偷
      伊之錦鯉，後來在路上遇到乙○○也有告訴他自訴人偷伊錦鯉之事。因有一次
      伊在邱延南處遇到自訴人，所以伊才特別打電話給邱延南，告訴他「自訴人是
      偷錦鯉之小偷，沒人格之壞蛋，已經被伊教訓過了」這些話等語，核與自訴人
      指述情節相符，另證人甲○○於原審法院證稱：今年農曆過年前被告到自訴人
      之鹿港魚池處，一直說自訴人是偷錦鯉之小偷，伊當時站在對面，聽得很清楚
      等語，於本院調查時證述：九十一年一月間丁○○到彰化縣鹿港鎮丙○○養魚
      池附近找丙○○時，我有在場，我從外面回來，看到丁○○與我姐夫黃文德坐
      在我家，後來我姐夫告訴我丁○○有告訴他丙○○有偷他的魚，不久丙○○回
      來，丁○○就過去，一會兒我就聽到丁○○在罵，用台語罵（國語的意思就是
      不成器的孩子），偷人家的魚，還開ＢＥＮＺ的，我看到二人在那裡推來推去
      ，大約二、三分鐘後就離開了，罵的時候還有二個鄰居出來看等語，證人戊○○於原審證述：我並沒有聽過自訴人會偷老闆之錦鯉對外販賣一事，也未曾向
      被告說過此事，今年年初被告在臺中市○○路魚場，告訴我說他住院回來後發
      現一條日本錦鯉不見，自訴人曾去看過該錦鯉，所以他懷疑錦鯉是自訴人偷的
      ，很多同業也都聽說這件事等語，於本院調查時證述：我是販賣魚飼料的，在
      丁○○的養殖場內，只有我和他二人，他告訴我丙○○偷他的錦鯉，我沒有跟
      任何人說過，什麼人偷什麼人的魚，我是有說丙○○開ＢＥＮＺ的車子，但我
      並沒有說他是偷人家的魚去賣，才開ＢＥＮＺ的車子，我有聽過丁○○說過如
      同我在原審證述所說的話等語，證人邱延南於原審證稱：被告打電話告訴我說
      「自訴人是小偷，偷他之昭和三色魚，沒人格之壞蛋，已經被他教訓了」等語
      ；證人林錦城於原審證述：今年農曆過年前被告打電話向伊說，他有去找自訴
      人理論偷他錦鯉之事等語，又證人林錦城於原審先證稱：我之前曾向被告說過
      自訴人等老闆不在時才賣錦鯉給我，惟其旋證述：自訴人本身就是老闆，他上
      面是否還有老闆伊不清楚等語，先後所述相矛盾，且縱其所述自訴人等老闆不
      在時才販賣錦鯉一事屬實，亦與本件自訴人是否竊取被告錦鯉之待證事實無直
      接關連，自難以此為有利被告之認定。
（四）再查自訴人目前擔任社團法人全日本愛鱗會臺灣地區臺中支部支部長及日本東
      海地區地方公認審查員等職務，業經自訴人提出聘書、委囑狀、登錄證等影本
      各一份在卷可稽，堪認自訴人在錦鯉界占有一席之地，享有一定之聲譽及信用
      ，本件被告在未經查證、任意臆測之情況下，基於毀損自訴人名譽及損害自訴
      人信用之犯意，意圖散布於眾，向甲○○、黃文德及乙○○、戊○○、邱延南
      、林錦城等同業指摘及散布流言稱「自訴人是偷錦鯉之小偷，沒人格之壞蛋，
      已經被伊教訓過了」等足以毀損自訴人名譽之事，致損害自訴人在錦鯉界之信
      用臻為明確，被告所辯顯係脫卸之詞，不足採信，其犯行應堪認定。
二、核被告所為，係犯刑法第三百十條第一項之誹謗罪及同法第三百十三條之妨害信
    用罪，被告先後多次所為，時間緊接，犯構成要件相同之罪名，顯係基於概括犯
    意反覆為之，均為連續犯，各以一罪論，並各加重其刑。又被告係一行為，同時
    犯上開二罪名，為想像競合犯，應從一重之妨害信用罪處斷。原審審酌被告前有
    恐嚇前科紀錄，竟仍不知謹慎行事，在未經查證之下，即憑個人之臆測，任意向
    向甲○○、黃文德、乙○○、戊○○、邱延南、林錦城等人散布「自訴人是偷錦
    鯉之小偷」，致在錦鯉界享有一席之地之自訴人名譽及信用受損匪淺等一切情狀
    ，依刑法第五十六條、第三百十條第一項、第三百十三條、第五十五條、第四十
    一條第一項前段、罰金罰鍰提高標準條例第一條前段、第二條，判處拘役伍拾日
    ，並諭知易科罰金之折算標準，核其認事、用法、量刑均無不當，被告上訴否認
    犯罪並無理由，應予駁回。至自訴人另以被告於九十一年一月十四日至自訴人位
    於彰化縣鹿港鎮之魚場，對自訴人辱罵「偷伊之錦鯉，是小偷，沒人格之壞蛋」
    等語，並動手推毆自訴人，幸經自訴人即時逃避始未受傷之事實，認被告另犯有
    刑法第三百零九條第二項以強暴公然侮辱人罪嫌云云，惟按僅抽象地公然（不特
    定人或多數人得以共聞共見之狀況）為謾罵或嘲弄，而未指摘具體事實，係屬刑
    法第三百零九條之公然侮辱罪，若對於足以毀損他人名譽之具體事實有所指摘，
    且意圖散布於眾，則屬刑法第三百十條第一項誹謗罪之範疇，被告當時既謂「自
    訴人是偷錦鯉之小偷」，乃對於具體事實之指摘，而非抽像之謾罵，被告所為與
    刑法第三百零九條第二項以強暴公然侮辱人罪之構成要件不符，自訴人顯係誤指
    ，本院並不受自訴人自訴法條之拘束，併予敘明。
三、據上論斷，應依刑事訴訟法第三百六十八條，判決如主文。
中　　　華　　　民　　　國　　　九十一　 年　　   十      月    二十九  日
                                    臺灣高等法院臺中分院刑事第九庭
                                          審判長法　官  陳　筱　珮
                                                法　官　吳　重　政
                                                法　官  康　應　龍
右正本證明與原本無異。
不得上訴。
                                                書記官  黃　薰　慧
中　　　華　　　民　　　國　　　九十一　 年　　   十      月     三十   日
                                                                        Ｉ
